【裁判字號】    88,再,33
【裁判日期】    891016
【裁判案由】    交還土地
【裁判全文】
臺灣臺中地方法院民事裁定                          八十八年度再字第三十三號
    再審原告    甲○○
    訴訟代理人  李尚志律師
    再審被告    行政院農業委員會林務局東勢林區管理處
                            設.
    法定代理人  呂坤樹      住.
右當事人間請求交還土地事件，再審原告對於民國八十八年七月十六日本院八十八年
度簡上字第一二七號確定判決提起再審之訴，本院裁定如左：
    主      文
再審之訴駁回。
再審訴訟費用由再審原告負擔。
    事      實
甲、再審原告方面：
一、聲明：
    （一）廢棄鈞院八十八年度簡上字第一二七號民事判決及八十七年度豐簡字第五
          五號民事判決，關於不利再審原告部分。
    （二）右開廢棄部分駁回再審被告第一審之訴及假執行之聲請。
二、陳述：
    （一）按民事訴訟法第四百九十六條第一項第一款規定，判決適用法律顯有錯誤
          者，為當然違背法令。本件系爭土地依原判決認定係未登錄之國有土地，
          依國有財產法規定以財政部國有財產局為管理機關，承財政部之命，直接
          管理之。依國有財產法第七十五條之規定，行政院指定施行於台灣地區。
          又依土地法第二十六條之規定，各級政府機關需用公有土地時，應商同該
          管縣市政府，呈請行政院核准撥用。所謂公有土地撥用，係屬使用權之讓
          與，並非物權所有權之變更，為公法上之權利行使行為。
    （二）本件原判決認系爭土地為未登錄之國有土地，其管理機關應為財政部國有
          財產局，雖再審被告主張其為系爭土地之管理機關，惟遍查全卷並無行政
          院撥地之證明，顯然再審被告無管理權，即無訴訟實施權，故其當事人不
          適格，原審不查竟為不利於再審原告之判決，其判決顯有不適用法律或適
          用不當之違法。
    （三）前再審確定判決理由第三欄之（一），以依憲法第一百零八條及森林法第
          五條之規定，國有森林得交由省縣執行及委託省市經營管理之規定將台灣
          省區國有林委託省政府經營管理。又台灣省區國有林，依行政院四十六年
          台四十六經六一五七號令委託台灣省政府經營，如省農林廳暨所屬林務局
          經管之國有土地屬該範疇，則不需撥用程序，即有管理使用權等語為論據
          。然本件系爭土地為未登錄之荒地，再審原告在其上耕種菜園數十載，並
          非森林，豈可應指為森林地？況台灣省政府經修憲精省後，其執掌已經變
          更，本件被告為行政院農委會林務局而非省屬機構，豈可以省屬機關視之
          、而引用台灣省有關法令？
三、證據：提出本院八十七年度豐簡字第五○五號判決影本、八十八年度簡上字第一
    二七號判決影本、八十八年度再易字第三七號判決影本各一紙。
乙、再審被告方面：
一、聲明：如主文所示。
二、陳述：
    （一）依財政部國有財產局民國八十五年五月二十五日台財產局一第八五０一０
          六五號函說明：「台灣省區國有林，依行政院四十六年台四十六經六一五
          七號令委託台灣省政府經營，如省農林廳暨所屬林務局經管之國有土地屬
          該範疇，則不需撥用程序，即有管理使用權…。」準此，再審原告主張系
          爭土地為未登錄之國有土地，其管理機關應為財政部國有財產局，實無可
          採。
    （二）又系爭土地位於再審被告所轄之大甲溪事業區第四十一林班內，依據台灣
          省政府農林廳林務局七十八年十一月六日林企字第三五三九七號函及轄區
          表，大甲溪事業區第一至第八十五林班均為再審被告管理，此有該局前揭
          函可稽，足見系爭土地已經林務局劃歸再審被告管理。另依前開財政部函
          文所示，系爭國有林地無須辦理撥用手續，再審被告既為系爭土地之管理
          機關，在其執掌業務範圍內，自得行使所有權人之權利，並對無權占有土
          地之人請求交還土地，並無當事人不適格之情形。再審原告主張再審被告
          當事人不適格云云，顯無理由。
三、證據：引用原審立證方法外，並提出台灣省政府農林廳林務局七十八年十一月六
    日林企字第三五三九七號函影本、行政院四十五年八月二十八日台四十五經四七
    三八號令影本、最高法院八十六年度台上字第二九二五號民事判決影本各一份。
丙、本院依職權調閱本院八十八年度再易字第三七號、八十八年度簡上字第一二七號
    及八十八年度豐簡字第五五號民事歷審卷宗。
    理      由
一、本件原告起訴主張系爭土地依原判決認定係未登錄之國有土地，而據國有財產法
    規定，應以財政部國有財產局為管理機關，承財政部之命，直接管理之。又同法
    第七十五條之規定，由行政院指定施行於台灣地區。另依土地法第二十六條之規
    定，各級政府機關需用公有土地時，應商同該管縣市政府，呈請行政院核准撥用
    。所謂公有土地撥用，係屬使用權之讓與，並非物權所有權之變更，為公法上之
    權利行使行為。本件再審被告雖主張其為系爭土地之管理機關，惟遍查全卷並無
    行政院撥地之證明，顯然再審被告無管理權，即無訴訟實施權，故其當事人不適
    格，原審不查，竟為不利於再審原告之判決，其判決顯有不適用法律或適用不當
    之違法。再審被告則以依財政部國有財產局民國八十五年五月二十五日台財產局
    一第八五０一０六五號函說明：「台灣省區國有林，依行政院四十六年台四十六
    經六一五七號令委託台灣省政府經營，如省農林廳暨所屬林務局經管之國有土地
    屬該範疇，則不需撥用程序，即有管理使用權…。」準此，再審原告主張系爭土
    地為未登錄之國有土地，其管理機關應為財政部國有財產局，實無可採。又系爭
    土地位於再審被告所轄之大甲溪事業區第四十一林班內，依據台灣省政府農林廳
    林務局七十八年十一月六日林企字第三五三九七號函及轄區表，大甲溪事業區第
    一至第八十五林班均為再審被告管理，此有該局前揭函可稽，足見系爭土地已經
    林務局劃歸再審被告管理。另依前開財政部函文所示，系爭國有林地無須辦理撥
    用手續，再審被告既為系爭土地之管理機關，在其執掌業務範圍內，自得行使所
    有權人之權利，並對無權占有土地之人請求交還土地，並無當事人不適格之情形
    。再審原告主張再審被告當事人不適格云云，顯無理由等語置辯。
二、再審之訴不合法者，法院應以裁定駁回之。民事訴訟法第五百零二條第一項定有
    明文。又所謂再審之訴不合法，係指再審之訴不合程式、或已逾期間、或法律上
    不應准許而言（最高法院四十八年台抗字第一八八號判例參照）。按提起民事再
    審之訴，應自判決確定時起三十日之不變期間內為之，如主張再審理由知悉在後
    者，並應表明其遵守不變期間之證據，此觀民事訴訟法第五百條第一、二項及第
    五百零一條第一項第四款規定自明。本件前訴訟程序第二審判決（即八十八年簡
    上字第一二七號）係於八十八年七月十六日宣示判決而確定，上訴人對之提起再
    審之訴其再審不變期間，依上說明，仍應自原判決確定之翌日（即八十八年七月
    十七日）起算，至同年八月二十六日即告屆滿，乃再審原告延至同年十二月十五
    日始向本院提起本件再審之訴，有前訴訟程序第一、二審卷及聲請再審狀一份在
    卷可參，顯逾上開不變期間，且未表明其遵守不變期間之證據，其再審之訴自難
    謂為合法。復按訴訟標的於確定之終局判決中經裁判者，除法律別有規定外，當
    事人不得就該法律關係更行起訴；又起訴違背第二百五十三條、第二百六十三條
    第二項之規定，或其訴訟標的為確定判決之效力所及者，法院應以裁定駁回之，
    民事訴訟法第四百條第一項、第二百四十九條第一項第七款定有明文。經查本件
    再審原告業於八十八年九月二日，以系爭土地雖為未登錄之國有土地，但未經行
    政院撥地，則再審被告無管理權，即無訴訟實施權，當事人不適格為理由，對於
    本院八十八年度簡上字第一二七號確定終局判決提起再審之訴，經本院八十八年
    度再易字第三十七號受理，並判決駁回再審原告之訴，該判決並於八十八年十一
    月十九日確定，業經本院閱八十八年度再易字第三七號卷宗核閱屬實。本件再審
    原告以同一再審理由再行提起本件訴訟，其訴訟標的業於八十八年度再易字第三
    七號確定終局判決中經裁判，該訴訟標的應受前案既判力之拘束，不容再為起訴
    。揆諸前開民事訴訟法第四百條第一項、第二百四十九條第一項第七款之規定，
    其訴自不合法。綜上，本件再審之訴既不合法，爰以裁定駁回之。
三、依民事訴訟法第五百零二條第一項、第九十五條、第七十八條，裁定如主文。
中      華      民      國    八十九    年    十    月    十六        日
                                    臺灣臺中地方法院民事第一庭
                                        審判長法官  吳  惠  郁
                                        法      官  林  麗  真
                                        法      官  王  金  洲
右為正本係照原本作成。
不得抗告。
中      華      民      國    八十九    年    十    月    十六      日
                                        法院書記官


司法院資訊處製作；財團法人民間司法改革基金會備份。
